臺灣臺南地方法院刑事判決　　　　　　　　　　　　　　九十一年度易字第三號
　　公　訴　人　臺灣台南地方法院檢察署檢察官
　　被　　　告　乙○○
右列被告因偽造文書案件，經檢察官提起公訴 (九十年度偵字第一一六六八號），本
院判決如左：
    主  文
乙○○明知為不實之事項，而使公務員登載於職務上所掌之公文書，足以生損害於公
眾及他人，處有期徒刑肆月，如易科罰金以參佰元折算壹日。
    事  實
一、緣丙○○於民國（下同）八十七年間，曾借款新台幣（下同）三十萬元予甲○，
    並於同年二月十八日在甲○所有位於台南縣關廟鄉○○○段第三二四七號、同段
    第三二四七之二、之三、之四號、第三二四八號土地（上開土地以下均簡稱系爭
    土地）上設定第一順位最高限額抵押權登記。至八十八年五月間，丙○○因急需
    用錢，欲將其對甲○之債權三十萬元讓與乙○○，乙○○遂要求以其子林群雄之
    名義，在前開土地上設定最高限額抵押權，並要求丙○○將土地登記申請書、抵
    押權債務清償證明書、他項權利證明書、抵押權設定契約書、印鑑證明、身分證
    影本及印鑑章等辦理抵押權塗銷登記之資料交其保管，以利乙○○交付三十萬元
    予丙○○後，將丙○○之抵押權登記辦理塗銷事宜，丙○○乃於八十八年六月四
    日以林群雄名義在甲○前開土地上辦理第二順位抵押權設定登記，然事後乙○○
    僅交付十一萬元予丙○○，尚有十九萬元未給付，惟乙○○為圖順利拍賣上開土
    地取回款項，明知丙○○之第一順位抵押債權尚未全數受清償，其停止條件並未
    成就，竟在未告知丙○○之情形下，將上述丙○○所交付辦理抵押權塗銷登記之
    資料，交予不知情之丁○○（另經檢察官為不起訴處分），委由丁○○於九十年
    一月九日持向台南縣佳里地政事務所辦理丙○○之抵押權塗銷登記事宜，致使台
    南縣佳里地政事務所承辦人員，將此不實之抵押權塗銷登記事項登載於職務上所
    掌之土地登記簿謄本，足以生損害於丙○○及地政機關地籍管理之正確性。
二、案經丙○○訴請台灣台南地方法院檢察署檢察官偵查起訴。
    理  由
一、訊之被告乙○○矢口否認有右揭犯行，辯稱：「我認識丙○○已有四、五年，我
    在八十八年時有借三十萬元給她，但都沒有收回。以前就有拿錢給她放款，都有
    辦抵押權設定。丙○○沒有告訴我說要三十萬元，只是問我現在有沒有錢，我說
    我只有十一萬元，就借了她十一萬元，她有拿設定資料在我這邊，我放了三年，
    我是拿資料給丁○○是要辦理抵押權拍賣裁定，但不知為何丁○○竟然將丙○○
    的抵押權塗銷」云云。惟查，右揭事實，業據告訴人丙○○於偵查及審理中指訴
    綦詳，並有本件系爭土地辦理二次抵押權設定登記（抵押權人分別為丙○○、林
    群雄）、塗銷丙○○抵押權設定登記之土地登記申請書及其附件影本在卷可稽，
    另被告亦自承僅給付丙○○十一萬元，則丙○○在其債權未全部受償前，自無同
    意被告將其第一順位抵押權設定登記塗銷之理。且證人丁○○亦到庭結證稱：「
    我從事代書工作，被告有要我去辦抵押權塗銷之事，資料寫好後再拿給我辦的，
    被告要我辦二件事情，一件是聲請拍賣抵押物，一件是塗銷抵押權」等語（詳本
    院九十一年一月二十八日審判筆錄），按證人丁○○係從事土地代書工作，乃依
    據委託人之要求辦理土地相關事宜，如被告未囑咐其辦理塗銷抵押權之事，代書
    丁○○豈會無端加以辦理？又辦理塗銷抵押權事項，須具備抵押權債務清償證明
    書、他項權利證明書、抵押權設定契約書、印鑑證明、身分證影本及印鑑章等相
    關證明文件，始能委由代書辦理，如被告未將上開相關文件交給丁○○，丁○○
    又如何能取得上述資料以辦理塗銷登記？足見被告確有將辦理塗銷丙○○抵押權
    設定登記之資料交付丁○○無訛，而被告既然交付前述資料予代書，自然是為了
    塗銷抵押權登記，是證人丁○○之證詞應屬實情，被告空言否認，顯係事後卸責
    之詞，不足採信，本案事證明確，被告犯行足以認定。
二、核被告所為，係犯刑法第二百十四條以不實事項，使公務員登載於職務上所掌公
    文書罪。其利用不知情之代書丁○○代為辦理系爭土地之抵押權塗銷登記，致使
    不知情之地政機關公務員將該不實事項登載於職務上所掌之土地登記簿謄本，被
    告應成立該罪之間接正犯。爰審酌被告之素行、犯罪之動機、目的、手段、對於
    告訴人所生損害及被告犯罪後之態度等一切情狀，量處如主文所示之刑，併諭知
    易科罰金之折算標準，以資懲儆。
據上論斷，應依刑事訴訟法第二百九十九條第一項前段、刑法第二百十四條、第四十
一條第一項前段、罰金罰鍰提高標準條例第一條前段、第二條，判決如主文。
本案經檢察官王誠到庭執行職務。
中    華    民    國        九十一      年      三      月     二十九   日
                                  臺灣臺南地方法院刑事第一庭
                                          法      官  黃  光  進
右正本證明與原本無異。
如不服本判決，應於判決送達後十日內，向本院提出上訴狀。
                                          書  記  官  陳  登  拋
中    華    民    國        九十一      年      三      月    二十九    日
附錄本案論罪科刑法條全文：
刑法第二百十四條
明知為不實之事項，而使公務員登載於職務上所掌之公文書，足以生損害於公眾或他
人者，處三年以下有期徒刑、拘役或五百元以下罰金。
